臺灣高雄地方法院刑事裁定　　　　　　　　　　九十一年度聲判字第五二號
　　聲　請　人　丁○○
　　　　　　　　戊○○○
　　代　理　人　李宏文律師
　　被　　　告　丙○○
　　被　　　告　乙○○
　　被　　　告　甲○○
右列聲請人因告訴被告涉犯偽造文書等案件，不服臺灣高等法院高雄分院檢察署檢察
長駁回再議之處分（九十一年度上聲議字第二三八號），聲請交付審判，本院裁定如
左：
    主  文
聲請駁回。
    理  由
一、本件聲請交付審判意旨如附件刑事交付審判聲請狀所載（詳如附件）。
一、按告訴人不服上級法院檢察署檢察長或檢察總長認再議為無理由而駁回之處分者
    ，得於接受處分書後十日內委任律師提出理由狀，向該管第一審法院聲請交付審
    判。法院認為交付審判之聲請不合法或無理由者，應駁回之。刑事訴訟法第二百
    五十八條之一、第二百五十八條之三第二項前段，分別定有明文。
二、本件聲請人即告訴人於民國（下同）八十九年十二月七日以被告丙○○、甲○○
    及乙○○等人涉犯偽造文書等罪，向臺灣高雄地方法院檢察署檢察官提出告訴，
    經該署檢察署檢察官於偵查後，於九十一年四月二十五日以八十九年度偵字第二
    七六六二號檢察官不起訴處分書不起訴處分後，聲請人不服，乃聲請再議，經臺
    灣高等法院高雄分院檢察署檢察長於九十一年六月二十六日以九十一年度上聲議
    字第二三八號認再議為無理由而駁回再議在案。
四、經查：
（一）按犯罪事實應依證據認定，無證據不得推定其犯罪事實，刑事訴訟法第一百五
      十四條定有明文。次按認定犯罪事實之證據，係指足以認定被告確有犯罪行為
      之積極證據而言，亦即認定不利於被告之事實，須依積極證據，苟積極證據不
      足為不利於被告事實之認定時，即應為有利於被告之認定，更不必有何有利之
      證據，此有最高法院二十九台上字第三一０五號、三十年台上字第八一六號刑
      事判例可資參照。而告訴人之告訴，係以使被告受刑事訴追為目的，是其陳述
      是否與事實相符，仍應調查其他證據以資審認，最高法院著有五十二年台上字
      第一三００號判例可供查考；又證據之取捨，屬於事實審法院之職權，故事實
      審依客觀標準認某項證據無審酌之必要而不予審酌者，倘不違反經驗法則，尚
      難指為違法，而證據之證明力如何，依刑事訴訟法第二百六十九條（現行法第
      一百五十五條第一項）規定，事實審法院有自由判斷之權，苟其判斷之論據，
      按諸通常經驗，並非事理之所無，即不能指為違背經驗法則，而被害人親屬之
      陳述，在法律上並無不得採取之限制，原院本於審理所得之心證，予以採用，
      不得謂其無證據能力，指為採證違法。最高法院亦者有二十八年上字第二五九
      五號、四十六年台上字第五二九號及二十二年上字第四四五三號判例可資查考
      。同理，被告之親友所為證述，若經法院審理之結果，認定應屬真實而可採信
      ，自當得為本案之證據。再按刑法第三百四十二條第一項之背信罪，必須違背
      任務之行為，具有為圖取不法利益，或圖加不法損害之意思，為構成要件，若
      本人利益之受損害，乃基於正當原因，並非不法，則因缺乏犯罪意思要件之故
      ，即難律以本罪（最高法院五十三年台上字第二四二九號判例參照）。
（二）本件原告訴意旨略以：被告丙○○於八十年二月間以其妻黃麗珠所有座落於高
      雄市○○區○○段一小段六三號土地乙筆向高雄市農會苓雅辦事處借款，並設
      定最高限額抵押權新臺幣（下同）一千一百七十六萬元，再於八十一年一月二
      十日及四月十日設定第二、第三順位，各抵押借款五百零四萬元及二千五百二
      十萬元，合計共設定擔保金額為四千二百萬元。嗣因前揭土地政府辦理區段徵
      收，抵押權應依法塗銷，該農會乃要求辦理清償事宜，被告丙○○即趁乃父潘
      加禮中風臥病意識不清及母即告訴人戊○○○不識字之機會，竊取潘加禮所有
      座落於高雄市○○區○○段一三九一、一三九二、一三九三號土地、一三九三
      號上建物建號第四四五號之房地權狀、及潘加禮、戊○○○二人印鑑，於八十
      一年十一月十六日持向該農會借款二千四百萬元，設定最高限額抵押權二千八
      百八十萬元。又被告乙○○係高雄市農會苓雅辦事處放款部承辦人，被告甲○○係主任，均係受該農會全體會員委託處理事務之人，明知被告丙○○所取得
      之前揭資料，非經潘加禮、告訴人戊○○○同意，為完成對保手續，竟與被告
      丙○○共同謀議，而由乙○○前往潘加禮住所，誆稱將辦理解除潘加禮於農會
      擔任代表之職務，騙使告訴人戊○○○於對保人簽章處捺指印後，再偽造潘加
      禮之署押，以完成對保手續。被告乙○○、甲○○亦明知該土地之擔保價值嚴
      重不足，且其中第一三九一號（面積一七一平之公尺）、一三九二號（面積四
      三平方公尺）土地係依法提撥之法定空地，無交易價值，依當時公告現值每平
      方公尺二萬零四百元，第一三九三號（面積四三平方公尺）公告現值每平方公
      尺為四萬四千七百元，又依新興地政事務所於八十三年一月查估價格，第一三
      九一號及第一三九二號土地當時市價每平方公尺僅約三萬六千四百元，一三九
      三號土地每平方公尺約七萬八千四百元，推算該三筆土地當時市價合計不超過
      一千萬元，竟基於為被告丙○○之利益及損害高雄市農會利益之不法意圖，均
      予高估每平方公尺為二十五萬元，計土地總值為六千四百二十四萬九千九百九
      十八元，另加上建物評估總價高達六千五百零三萬零五百五十一元，扣除增值
      稅三千八百零二萬九千九百四十一元後，據以設定金額為二千八百八十萬元，
      核貸二千四百萬元，之後即欠繳利息，致使該農會受有損失，因認被告丙○○
      、乙○○、甲○○三人等涉有偽造文書、背信等罪嫌等語。
（三）被告丙○○、乙○○、甲○○三人於臺灣高雄地方法院檢察署檢察官偵查本案
      時均堅決否認有何犯行，被告丙○○辯稱：「前揭借款及抵押權之設定，均依
      規定辦理，潘加禮及戊○○○均知曉並同意辦理，也沒有偽造文書。」等語。
      被告乙○○則辯稱：「為配合政府辦理區段徵收，丙○○一時無法清償所借款
      項，乃提供前揭房地，另潘秀惠提供五塊厝段一六三一之一號土地及上之建物
      （建民路五五號）共同抵押擔保設定，以抵充原楠梓區○○段土地所擔保之借
      款，經調查員蘇耀和（已歿）辦理現場勘估，製圖、徵信調查及設定金額之計
      算後，由我辦理對保並查對無錯誤後，再逐級送交信用部審核；辦理對保時，
      是潘加禮夫婦要求我到他家對保的，我並沒有說要辦理解除潘加禮於農會擔任
      代表之職務，騙使戊○○○於對保人簽章處捺指印，沒有高估，沒有偽造文書
      。」等語。被告甲○○係辯稱：「我是根據蘇耀和所製作之書面資料，依規定
      審核，沒有高估。」等語。
（四）聲請交付審判意旨中雖稱告訴人戊○○○否認曾於八十二年七月十五日偕同潘
      加禮以定期存款存單陸續向高雄市農會質借四十七萬五千元及六十五萬元之款
      項，而係被告丙○○竊取存款定存單逕自向高雄市農會借款，參以在右開借款
      之放款申請書中，並未經潘加禮親自簽名，與常情及交易慣例有違，證人陳宥
      靜、黃靖琪及周清虹於偵查中之證詞亦因與交易常情不合且有可能為坦護被告
      及避免渠等受刑事訴追而為不實之陳述，不可採信等情；然查，臺灣高等法院
      高雄分院檢察署檢察官於偵查本案時，向臺灣高等法院高雄分院調取該院八十
      九年度重上字第一０四號民事給付借款案卷，並依據證人陳宥靜、黃靖琪於該
      案中所證稱：潘加禮曾於八十二年四月二十二日偕同其妻戊○○○至高雄市農
      會辦理開戶手續，當時潘加禮說要開戶，但表示手會顫抖，要伊等幫忙填寫，
      潘某走路狀況很好，並在印鑑卡上按指印等語；以及證人陳綺盈、周清虹所證
      述：潘加禮、戊○○○曾於八十二年七月十五日偕同丙○○至高雄市農會以定
      期存單分別質借四十七萬五千元及六十五萬元，當時潘加禮精神狀況正常，潘
      某把定期單交給丙○○、戊○○○則把印章交給丙○○蓋等語，復有潘加禮印
      鑑卡及潘某夫婦之放款申請書影本三份在卷可資佐證等情綜合以觀，在無其他
      積極證據可認右開證人陳宥靜、黃靖琪、陳綺盈及周清虹於臺灣高等法院高雄
      分院八十九年度重上字第一０四號民事給付借款事件審理期間所為之上開證詞
      ，有何不實及偏頗之情形，本於證據法則認定潘加禮於本件系爭借款之時，應
      尚有意思能力，故聲請人所述潘加禮於八十一年十一月十六日擔任本件系爭借
      款之連帶保證人時，已神智不清無同意擔任連帶保證人之能力等指訴，並無可
      採，參照前述最高法院二十二年上字第四四五三號判例意旨觀之，在認識用法
      上，並無違誤及有違任何經驗法則之處；雖依卷宗內所附潘加禮相關病歷所示
      及證人潘秀葉、李潘綢之證詞，足認潘加禮確有中風，並因而行動不便，然單
      由病歷並無法認定潘加禮已因中風之故而處於無意思能力之狀態，且中風因而
      行動不便，與是否仍有意思能力並無絕對之關連；況聲請人戊○○○於於本院
      八十八年度重訴字第三四號民事案件審理期間，曾到院陳稱：我並不知丙○○
      向原告（即高雄市農會）借款之事，而本件借據上對保人之手印，是農會職員
      乙○○牽我的手蓋上去的，因我先生潘加禮在農會當組長後中風，當時對保時
      ，他人病的很重，躺在床上，也是乙○○牽著潘加禮的手去簽名，但是潘加禮
      與我「都不同意」當保證人。因當初是乙○○告訴我說潘加禮中風，要退股；
      乙○○牽我的手蓋印時，並無告訴我是要對保，且未告知是何意等語，果潘加
      禮於本件借款當時已因中風之故，而處於無意思能力之狀態，潘加禮又如何能
      如同聲請人戊○○○所述，明確表示「不同意」當借款保證人？又依聲請人劉
      嫌凜右開所陳：當時潘加禮病的很重，躺在床上等詞觀之，益徵證人陳宥靜及
      黃靖琪之前開所證：當時潘加禮因手會顫抖，故方幫忙代為填寫等語應為真實
      而可採信。況聲請人戊○○○除空言陳述外，並未提出被告丙○○確有竊取右
      開定期存款存單之相關證據，尚難僅以其指訴為不利被告之認定，故聲請人此
      部分之聲請意旨並無可取之處。
（五）至聲請交付審判意旨中所另稱：本件系爭貸款文件並未齊備等情部分，依原卷
      內所示之資料，本件由潘加禮、戊○○○擔任連帶保證人之借款，以及在潘加
      禮所有之前開土地、建物上為該筆借款設定最高限額二千八百八十萬元之扺押
      權以供擔保一事，除有高雄市○○區○○段第一三九一號、第一三九二號、第
      一三九三號地號土地之土地登記謄本、借據及對保之約定書各一份可稽外，並
      有高雄市政府八十八年八月二十一日八八高市地新三字第六０六六號函附之土
      地建築改良物抵押權設定契約書（其上除記載債務人為被告丙○○、義務人為
      潘加禮、戊○○○外，該設定契約書尚有土地所有權狀及建物所有權狀等文件
      為送件申請之附件）、潘加禮、戊○○○被告丙○○之印鑑證明及潘加禮、戊○○○和被告丙○○之戶籍謄本各一份可資為憑，由上開設定扺押權所提出之
      文件以觀，既有土地所有權狀及建物所有權狀，復有潘加禮、戊○○○本身之
      印鑑證明，其資料可謂至為齊全；復依前所述，潘加禮本身雖因中風之故，而
      行動不便，無法親自簽名，聲請人戊○○○亦自承並不識字，故印鑑證明由渠
      等之親子被告丙○○代為洽領，並由被告丙○○於申貸文件上代為簽名，並無
      不合常理之處。聲請交付審理謂此難認為申請貸款文件不備等語，並無理由。
（六）縱被告乙○○於相關民事案件審理期間所陳潘加禮之健康狀況與卷內所附之潘
      加禮病歷資料符，然依最高法院三十年上字第一八三一號判例之見解，在未有
      積極證據足資認被告乙○○確有犯罪之情形下，尚難僅以被告乙○○此部分有
      疑義之陳述，即擬制推論被告乙○○及其他被告等人分別確有竊盜、偽造文書
      及背信之犯行存在。
（七）就原偵查案件中聲請人申請鑑定筆跡部分，因聲請交付審判狀中亦自承所有申
      貸文件，潘加禮及聲請人戊○○○二人之簽名形式上均為被告丙○○代行，而
      聲請人戊○○○於本院八十八年重訴字第三十四號民事案件審理時，亦陳稱：
      因潘加禮中風，是乙○○牽著潘加禮的手去簽名的等語，已如前述，則對保書
      上之潘加禮簽名，既係被告乙○○因潘加禮行動不便，在得到潘加禮之同意下
      ，方牽扶潘加禮之手加以簽署，自與潘加禮平日之筆跡不同，故實無鑑定之必
      要；而聲請人所爭執之土地價值部分，因本件借款案之土地估價，係由高雄市
      農會苓雅辦事處調查人員蘇耀和（己歿）擔任，而蘇耀和於不動產調查表內業
      載明對本件借款設定抵押之不動產評估價值為「該屋位於四維路與河北路鄰近
學校及運動場，其商業繁榮佳，依市價約三千五百萬元」，而估算確有該價值
      ，故高雄市農會在參考右開由蘇耀和所製作之不動產調查表後，准予核貸二千
      四百萬元，並無不合之處；況本院於審理八十八年度重訴字第三四號民事案件
      時，由卷內所示之不動產買賣契約書所載，買賣之不動產標的為本件高雄市○○區○○段第一三九Ｏ、第一三九一、第一三九二、第一三九三土地及其上建
      號四四五號及一二八五號，買賣價金共為八千零二十五萬九千三百元，即每坪
      三十三萬元，則依同地段第一三九一、一三九二、一三九三號土地共為二五七
      平方公尺，合計共約七十七點八坪，以七十七點八坪乘以三十三萬元，則土地
      部分之價金為二千五百六十七萬四千元，尚未加計房屋價值，且依社會交易常
      情，因土地公告現值多較市價為低，因而認定高雄市農會據以評估該擔保市價
      約三千五百萬元，而設定最高限額二千八百八十萬元之抵押權，並貸放二千四
      百萬元予被告丙○○，即難認有逾額超貸之事實，有本院八十八年度重訴字第
      三四號民事判決乙份附卷可稽，其認定亦屬符合常情及經驗法則。況前開土地
      是否有設定最高限額二千八百八十萬元之扺押權之價值，此乃高雄市農會自身
      評估是否准予借款之問題，與被告等人有否聲請人指稱之竊盜、偽造文書或背
      信之犯行，並無任何直接之關連，殊無據之為推論被告犯行之依憑。
（八）雖聲請人戊○○○一再指稱係被告乙○○以要撤銷農會代表資格為詐術，騙取
      戊○○○於對保書捺指印，然此部分業據被告乙○○加以否認，而參以潘加禮
      本身於八十一年十一月十六日當時並非為高雄市農會之小組長、會員代表或理
      監事之情，有高雄市農會八十八年八月十九日高市農務字第一０三五號函可參
      ，查潘加禮既未在高雄市農會有何小組長之身分，則聲請人戊○○○前揭於本
      院民事庭中陳稱被告乙○○至其住處以欲辦理解除潘加禮在高雄市農會小組長
      之資格為由而牽潘加禮之手簽名並牽戊○○○之手捺印云云，與事實已有明顯
      不符之處，其指訴自難遽採為真實。本件原承辦檢察官復以雖聲請人丁○○另
      指潘加禮確曾於四十五年至四十八年間擔任一屆代表，然擔任該次代表時間距
      八十一年間辦理貸款之時已有三十餘載，則聲請人為何對經過三十餘載後乙○○始辦理解乙節，未提出質疑，且潘加禮夫婦果遭被告丙○○竊取建物所有權
      狀、印鑑等物品及遭被告乙○○強拉手捺印，則自八十一年十一月間完成對保
      之日迄八十八年間提起訴訟時止，又何以均未曾向家人提起，是聲請人指訴顯
      與常情不符；再參照本件借款案之連帶保證人潘加禮於八十三年九月五日死亡
      後，由戊○○○、丁○○、李潘綢、潘秀葉、潘秀華、潘秀靜、潘秀惠、丙○○等人為法定繼承人，繼承上揭借款之連帶債務，其中潘秀華、潘秀靜、潘秀
      惠、丙○○業於本院八十八年重訴字第三四號民事案件審理中均表示對該借款
      債務無爭執，有本院八十八年重訴字第三四號民事判決及八十八年度自字第四
      一五號刑事判決各乙份附卷可稽。復參佐被告丙○○於設定本件抵押權時，所
      提出之前開各項文件甚為齊備，若無潘加禮、戊○○○之同意擔任連帶保證人
      及提供潘加禮所有之不動產設定抵押權擔保借款等配合進行貸放作業，被告丙○○焉能順利取得有關資料及辦妥借款手續等情，依法認定聲請人丁○○、戊○○○告訴之情節，尚難信與事實相符，依與採證及經驗法則無悖。
五、綜上所述，雖聲請人臚列多項聲請意旨，請求准予交付審判，惟聲請人所臚列之
    理由，均係擬制推測之詞，並無積極之證據可證被告丙○○、乙○○及甲○○等
    人確有聲請人所指之犯行，是以臺灣高雄地方法院檢察署檢察官以被告丙○○、
    乙○○及甲○○等人犯罪嫌疑不足予以不起訴處分，臺灣高等法院高雄分院檢察
    署檢察長於聲請人聲請再議偵查之結果，亦認聲請人再議之聲請並無理由，而予
    以駁回聲請人再議之聲請，其認事採證均無不當。告訴人聲請本件交付審判為無
    理由，應予駁回。
據上論斷，應依刑事訴訟法第二百五十八條之三第二項前段，裁定如主文。
中      華      民      國      九十一      年      十    月    二十二  日
                                        審判長法  官  李政庭
                                              法  官  洪榮家
                                              法  官  李怡諄
右正本證明與原本無異。
不得抗告。
                                              書記官  陳孟瑩
中    華    民    國      九十一      年      十      月      二十二    日
